臺灣臺中地方法院民事判決　九十年度重訴字第七七０號
　　原　　　告　東芳貿易股份有限公司
　　法定代理人　甲○○
　　被　　　告　乙○○
　　法定代理人　梁成金
右當事人間請求給付票款事件，本院判決如左：
　　主　　　文
被告乙○○應給付原告新臺幣陸佰伍拾玖萬伍仟零伍拾元，及如附表所示各提示日期起至清
償日止，按年息百分之六計算之利息。
原告其餘之訴駁回。
訴訟費用由被告乙○○負擔五分之四，餘由原告負擔。
本判決原告勝訴部分得假執行。但被告乙○○如於假執行程序實施前以新臺幣陸佰伍拾玖萬
伍仟零伍拾元為原告預供擔保，得免為假執行。
原告其餘假執行之聲請駁回。
　　事　　　實
甲、原告方面：
　一、聲明：
　　（一）如主文第一項所示。
　　（二）被告合作金庫銀行股份有限公司應給付大真化工有限公司新台幣（下同）
　　　　　一百四十九萬七千元，及自起狀繕本送達翌日起至清償日止按年息百分之五計算
　　　　　之利息，並由原告代為受領。暨陳明願供擔保，請求准予宣告假執行。
　二、陳述：
　　（一）訴外人大真化工有限公司（下稱大真公司），自民國八十九年三月間起陸續向原
　　　　　告購買鈦白粉八批，計六百零八萬一千六百元，大真公司為支付上開貨款而交付
　　　　　其法定代理人即被告乙○○簽發如附表所示，面額計六百五十九萬五千零五十元
　　　　　之支票四張，詎屆期均未兌現，是原告本於票據關係請求被告乙○○給付票款六
　　　　　百五十九萬五千零五十元及法定遲延利息。
　　（二）大真公司收受第三人簽發、指定受款人為大真公司、票號ＢＥ0000000號
　　　　　、面額一百四十九萬七千元、禁止背書轉讓之記名支票一張（下稱系爭支票），
　　　　　依票據法規定不得轉讓，僅得由大真公司領取，惟被告合作金庫銀行股份有限公
　　　　　司（下稱合作金庫）竟受理非受款人即訴外人奉瑞實業有限公司（下稱奉瑞公司
　　　　　）提示系爭支票，使系爭票款由奉瑞公司領走，違反票據法第三十條第二項及第
　　　　　一百四十四條之規定，致損害大真公司之權利，應負損害賠償責任。又原告為大
　　　　　真公司債權人，因其怠於行使權利，未向被告合作金庫請求損害賠償，故本於代
　　　　　位權，自得代位大真公司訴請被告合作金庫賠償一百四十九萬七千元及其法定遲
　　　　　延利息，並由原告受領之。
　　（三）被告合作金庫固抗辯稱系爭票款是大真公司委託奉瑞公司代為取款云云。
　　　　　惟被告以同意書或委任託收取款切結書等票據外之記載方式，證明有委任背書取
　　　　　款，其與票據法第四十條第一項及第一百四十四條之規定未合，該委任背書取款
　　　　　應不生效力，是被告合作金庫違反票據法規定，受理非受款人之提示，並由奉瑞
　　　　　公司領走系爭票款，致損害大真公司之權利，應負損害賠償責任。
　　（四）本院八十九年度促字第四七七四八號及八十九年度促字第五四０四七號支付命令
　　　　　事件，均未確定，並無確定判決有同一效力。而八十九年度促字第四八八二二號
　　　　　支付命令事件，被告乙○○部分雖有依法異議，視為起訴，然原告對該事件，已
　　　　　於九十年十二月二十六日具狀撤回對被告乙○○部分之起訴。再者，本件起訴日
　　　　　期為九十年七月二十七日，而臺灣高等法院臺中分院九十年度上易字第一四０九
　　　　　號刑事附帶民事訴訟，其起訴日期則為九十年八月一日，其在本件起訴之後，是
　　　　　原告起訴並未違背民事訴訟法第二百五十三條之規定，並無同法第二百四十九條
　　　　　第一項第七款之適用。
　三、證據：提出送貨簽認單八件、統一發票八件、支票五件、退票理由單四件、臺灣高等
　　　法院臺中分院九十年度上易字第一四０九號訴訟狀一件、本院八十九年度促字第四八
　　　八二二號撤回起訴狀一件及郵局回執一件（以上均影本）為證。
乙、被告乙○○方面：
　一、聲明：請求駁回原告之訴，並陳明願供擔保，請准宣告免予假執行。
　二、陳述：被告固對如附表所示之支票真正，並不爭執。惟原告前向本院聲請對該等票款
　　　核發支付命令，業經本院八十九年度促字第四七七四八號、第五四０四七號及第四八
　　　八二二號支付命令確定在案，是上開支付命令與確定判決有同一效力。再者，原告就
　　　訴外人大真公司應付貨款，以被告乙○○侵權行為為理由，向臺灣高等法院臺中分院
　　　提起刑事附帶民事訴訟，請求損害賠償六百五十九萬五千零五十元及年息百分之五計
　　　算之利息，現由臺灣高等法院臺中分院以九十年度上易字第一四０九號審理中。從而
　　　，本件起訴與臺灣高等法院臺中分院起訴之事件，均在請求給付一定數量之金錢，在
　　　實體法上僅承認以一次清償為正當，是原告雖主張不同之法律觀點，其訴訟標的仍屬
　　　同一。基上所述，原告起訴違背民事訴訟法第二百四十九條第一項第七款之規定，本
　　　院自應以裁定駁回其訴。三、證據：提出臺灣高等法院臺中分院九十年度上易字第
　　　一四０九號起訴狀、本院八十九年度促字第四七七四八號支付命令、八十九年度促字
　　　第五四０四七號支付命令及八十九年度促字第四八八二號支付命令影本各一件為證。
丙、被告合作金庫銀行股份方面：
　一、聲明：請求駁回原告之訴，並陳明願供擔保，請准宣告免於假執行。
　二、陳述：系爭支票雖指定訴外人大真公司為受款人，並禁止背書轉讓。然大真公司委託
　　　訴外人奉瑞公司代為取款，並簽有同意書及委任託收取款切結書。即原被告台中市第
　　　五信用合作社，係依據上開委任取款意旨，代收奉瑞公司提示之系爭支票，並無損害
　　　大真公司領取系爭票款之權利。原台中市第五信用合作社已於九十年九月十五日由被
　　　告合作金庫概括承受，依法應由被告合作金庫承受訴訟。準此，原告向被告合作金庫
　　　提起損害賠償及代位請求，顯屬無據。
　三、證據：提出同意書一件、委任託收取款切結書一件、營業登記證二件、公司執照一件
　　　、客戶交易明細表一件及分社清檔交易明細表一件（均為影本）為證。
丁、本院依職權調閱八十九年度中簡字第三二九七號、第三七０一號給付票款事件卷宗及八
　　十九年度促字第四八八二二號支付命令卷宗。
　　理　　　由
一、按當事人不得就已起訴之事件，於訴訟繫屬中，更行起訴。於本案經終局判決後將訴撤
　　回者，不得復提起同一之訴。原告起訴違背第二百五十三條、第二百六十三條第二項之
　　規定，或其訴訟標的為確定判決之效力所及者，法院應以裁定駁回之。民事訴訟法第二
　　百五十三條、第二百六十三條第二項及第二百四十九條第一項第七款分別定有明文。被
　　告乙○○抗辯稱：原告向本院聲請對如附表所示之支票核發支付命令，業經本院八十九
　　年度促字第四七七四八號、第五四０四七號及第四八八二二號支付命令確定在案，是上
　　開支付命令與確定判決有同一效力。況原告以被告乙○○之侵權行為為由，向臺灣高等
　　法院臺中分院提起刑事附帶民事訴訟，其與本件起訴，均在請求給付一定數量之金錢，
　　在實體法上僅承認以一次清償為正當，是原告雖主張不同之法律觀點，其訴訟標的仍屬
　　同一云云。並提出臺灣高等法院臺中分院九十年度上易字第一四０九號起訴狀、本院八
　　十九年度促字第四七七四八號、第五四０四七號及第四八八二號支付命令等件為憑。是
　　本院首應審究原告起訴有無違背民事訴訟法第二百四十九條第一項第七款之規定。經查
　　：
　（一）原告固以如附表所示編號一、二之支票，分別向本院聲請對大真公司及被告乙○○
　　　　核發八十九年度促字第四七七四八號、第五四０四七號支付命令，惟渠等於上開支
　　　　付命令送達後二十日內聲明異議，經本院八十九年度中簡字第三二九七號、第三七
　　　　０一號給付票款事件審理，並以裁定命原告限期補繳裁判費，因原告逾期迄未補正
　　　　，本院以其訴不合法而駁回原告之訴等事實。經本院調閱八十九年度中簡字第三二
　　　　九七號、第三七０一號給付票款事件卷宗，查明屬實。是如附表所示編號一、二之
　　　　支票，未經本院八十九年度促字第四七七四八號、第五四０四七號之支付命令確定
　　　　，其訴訟標尚未經判決確定甚明，原告就此部分提起本件給付票款之訴，應屬合法
　　　　。
　（二）原告以如附表所示編號三之支票，向本院聲請對大真公司及被告乙○○核發八十九
　　　　年度促字第四八八二二號支付命令，渠等各對該支付命令聲明異議，因大真公司於
　　　　支付命令送達後，逾二十日之不變期間始提出異議，業經本院裁定駁回異議。而被
　　　　告乙○○則於該支付命令送達後二十日內聲明異議，原告嗣於九十年十二月二十六
　　　　日具狀撤回對被告乙○○部分之起訴等事實。業據原告提出之八十九年度促字第四
　　　　八八二二號撤回起訴狀及郵局回執等件為證，並經本院調閱八十九年度促字第四八
　　　　八二二號支付命令卷宗，審核無訛。是如附表所示編號三之支票，未經本院八十九
　　　　年度促字第四八八二二號之支付命令確定，其訴訟標尚未經判決確定，即無既判力
　　　　可言。再者，本件原告起訴之日期為九十年七月二十七日，而臺灣高等法院臺中分
　　　　院九十年度上易字第一四０九號刑事附帶民事訴訟起訴日期為九十年八月一日等事
　　　　實，有本件之起訴狀及原告提出臺灣高等法院臺中分院九十年度上易字第一四０九
　　　　號附帶民事訴訟狀為證。據此，原告提起本訴在先，而提出臺灣高等法院臺中分院
　　　　九十年度上易字第一四０九號之訴在後，是本件訴訟難謂係就已起訴之事件，於訴
　　　　訟繫屬中，更行起訴之情形相當。況本訴之法律關係之一，係原告對被告乙○○主
　　　　張票款請求權，反觀臺灣高等法院臺中分院九十年度上易字第一四０九號之訴，原
　　　　告係對被告乙○○主張侵權行為請求權，兩者之訴訟標的，前後不同。此為被告所
　　　　不爭執，自不能以一事不再理之法則相繩（參照最高法院六十八年台抗字第二三五
　　　　號判例）。基上可知，原告以如附表所示之支票為據，請求被告乙○○給付票款，
　　　　並未違反民事訴訟法第二百四十九條第一項第七款所列之情形，原告就此部分提起
　　　　本件給付票款之訴，即屬合法。
二、原告起訴主張訴外人大真公司，自八十九年三月間起陸續向原告購買鈦白粉八批，計六
　　百零八萬一千六百元，大真公司交付其法定代理人即被告乙○○簽發如附表所示面額計
　　六百五十九萬五千零五十元之支票四張，詎屆期均未兌現，是原告本於票據關係請求被
　　告乙○○給付票款。另大真公司收受第三人簽發、指定受款人為大真公司之系爭支票，
　　惟被告合作金庫竟受理非受款人即訴外人奉瑞公司提示系爭支票，使系爭票款由奉瑞公
　　司領走，違反票據法第三十條第二項、第四十條第一項及第一百四十四條之規定，致損
　　害大真公司之權利，應負損害賠償責任。因原告為大真公司債權人，其怠於行使權利，
　　未向被告合作金庫請求損害賠償，故本於代位權，自得代位大真公司訴請被告合作金庫
　　賠償，並由原告受領之。
　　被告乙○○則以其雖就如附表所示之支票之真正，並不爭執，惟原告起訴違背民事訴訟
　　法第二百四十九條第一項第七款之規定，就此部分起訴不合法。另被告合作金庫則以系
　　爭支票雖指定大真公司為受款人，並禁止背書轉讓，然大真公司委託奉瑞公司代為取款
　　，是被告合作金庫係依據委任取款意旨，代收奉瑞公司提示之系爭支票，並無損害大真
　　公司領取系爭票款之權利等語置辯。
三、次按票據上簽名者，依票上所載之文義負責；發票人應照支票文義擔保支票之支付；執
　　票人向支票債務人行使追索權時，得請求自為付款提示日起之利息；執票人向支票債務
　　人行使追索權時，得請求自為付款提示日起之利息，如無約定利率者，依年利六釐計算
　　。票據法第五條第一項、第一百二十六條、第一百四十四條及第一百三十三條分別定有
　　明文。原告主張大真公司向其購買鈦白粉而交付被告乙○○簽發如附表所示面額計六百
　　五十九萬五千零五十元之支票四張，詎屆期均未兌現等事實。業據原告提出送貨簽認單
　　、統一發票、支票及退票理由單等件為證。復為被告乙○○所不爭執，揆諸前揭說明，
　　原告本於票據關係請求被告乙○○給付票款六百五十九萬五千零五十元及自各提示日期
　　起至清償日止按年息百分之六計算之利息，為有理由，應予准許。
四、再按記名支票發票人有禁止轉讓之記載者，不得轉讓。背書人於票上記載禁止轉讓者，
　　仍得依背書而轉讓之。但禁止轉讓者，對於禁止後再由背書取得匯票之人，不負責任。
　　又執票人以委任取款之目的，而為背書時，應於支票上記載之。票據法第一百四十四條
　　準用第三十條第二、三項及第四十條第一項。原告主張系爭支票有禁止轉讓之記載，僅
　　得由受款人大真公司領取，惟被告合作金庫竟讓奉瑞公司提示系爭支票並領取爭票款，
　　且系爭支票上亦未記載委任取款，被告合作金庫之行為損害大真公司之權利，應負損害
　　賠償責任云云。是本院自應審究被告合作金庫之行為是否損害大真公司之權利。次查：
　（一）票據上有禁止轉讓之記載者，持票人得依普通債權讓與之方法，轉讓與第三人（參
　　　　照最高法院五十二年度台上字第一八六五號判決）。大真公司為系爭支票之受款人
　　　　，其亦得將系爭支票之權利轉讓與第三人，僅發票人對於禁止後再由背書取得支票
　　　　之人，不負票據法之責任。既然大真公司得依普通債權讓與之方法將系爭支票轉讓
　　　　與第三人，是大真公司縱使將系爭票據之權利，依普通債權之讓與方法轉讓與奉瑞
　　　　公司屬實，進而由被告合作金庫受理非受款人之奉瑞公司提示系爭支票，而領取票
　　　　款，並未違反大真公司將系爭支票轉讓與第三人之意思，自無損害大真公司之權利
　　　　可言。
　（二）蓋票據行為之內容，概依票據上所載文義定之，縱該項記載與行為人真意或實質情
　　　　形不符，亦不許當事人以票據外之證明方法，予以變更或補充，此乃票據之文義性
　　　　，是票據法第四十條第一項規定，委任取款背書除在支票上依通常之記名背書外，
　　　　並須在支票上載明委任取款之目的。參諸被告合作金庫抗辯稱系爭票款是大真公司
　　　　委託奉瑞公司代為取款等語，並提出同意書或委任託收取款切結書為憑，足見該委
　　　　任背書取款，與上揭票據法規定之委任背書取款方式未合。惟大真公司親自委託奉
　　　　瑞公司代為取款，奉瑞公司亦已代為取款完畢，縱使其與票據法規定之委任取款方
　　　　式有違，僅不生票據法上之委任取款背書之效力，難謂對系爭支票受款人大真公司
　　　　之權利有何損害。
五、末按債務人怠於行使其權利時，債權人因保全債權，得以自己之名義，行使其權利。但
　　專屬於債務人本身者，不在此限。民法第二百四十二條定有明文。又債務人怠於行使其
　　權利時，債權人因保全債權，固得以自己之名義，行使其權利；惟此須以有保全債權之
　　必要為前提，即債權人如不代位行使債務人之權利，其債權即有不能受完全滿足清償之
　　虞時，債權人始有保全其債權之必要，而得行使代位權；倘債之標的與債務人之資力有
　　關者，如金錢之債，其債務人應就債務之履行負無限責任，債務人茍有資力，債權即可
　　獲得清償，若債務人陷於無資力或資力不足，債權之經濟上價值即行減損，故代位權之
　　行使應以債務人陷於無資力或資力不足為要件（參照最高法院八十八年度台上字第六九
　　四號判決）。原告主張其為大真公司債權人，因其怠於行使權利，未向被告合作金庫請
　　求損害賠償，故本於代位權，自得代位大真公司訴請被告合作金庫賠償一百四十九萬七
　　千元及其法定遲延利息云云。是本院自應探究原告是否得代位大真公司向被告合作金庫
　　請求損害賠償。末查：原告固為大真公司之債權人，此有本院八十九年度促字第四八八
　　二二號支付命令卷宗所附之支付命令為證。然被告合作金庫受理非受款人即奉瑞公司提
　　示系爭支票，使系爭票款由奉瑞公司領走票款，並未損害受款人大真公司之權利，既然
　　前述。況縱使大真公司因被告合作金庫之行為而受有上開損害，。因該損害之債屬金錢
　　之債，惟依據前開說明，原告迄今均未舉證證明，債務人大真公司已陷於無資力或資力
　　不足，即原告需保全其債權之必要之事實。基上，原告主張其債務人大真公司怠於行使
　　其權利，其因保全債權而以自己之名義，行使其權利云云，顯屬無據，不應准許。
六、綜上所論，原告依票據法律關係，請求被告乙○○應給付原告六百五十九萬五千零五十
　　元，及如附表所示各提示日期起至清償日止，按年息百分之六計算之利息，即屬正當，
　　應予准許，逾此部分之請求為無理由，應予駁回。
七、本件命清償票據上債務部分，依據民事訴訟法第三百八十九條第一項第四款之規定，本
　　院應依職權宣告執行。被告乙○○就此部分，陳明願供擔保聲請宣告免為假執行，經核
　　無不合，爰酌定相當擔保金額准許之；至原告敗訴部分，假執行之聲請失所附麗，應予
　　併駁回。
八、據上論結：本件原告之訴為一部有理由，一部無理由，依民事訴訟法第七十九條但書、
　　第三百八十九條第一項第四款、第三百九十二條判決如主文。
中　　　　華　　　　民　　　　國　 九十一　 年　　　二　　　 月　　 二十　　　日
　　　　　　　　　　　　　　　　　　　　臺灣臺中地方法院民事第一庭
~B法　　　官　林洲富
右為正本係照原本作成
如不服本判決，應於判決送達後二十日內，向本院提出上訴狀。
中　　　　華　　　　民　　　　國　 九十一　 年　　　二　　　 月　　 二十　　　日
~B法院書記官
~FO
┌───┬───────┬───────┬────┬────┬─────┐
│編　號│付款人        │  票據面額    │ 發票日 │ 提示日 │ 票據號碼 │
│      │              │  單位：新台幣│        │        │          │
├───┼───────┼───────┼────┼────┼─────┤
│  一  │台中市第五信用│  八四四二００│89.07.31│89.07.31│AC0000000 │
│      │合作社復興分社│              │        │        │          │
├───┼───────┼───────┼────┼────┼─────┤
│  二  │台中市第五信用│0000000│89.09.30│89.09.30│AC0000000 │
│      │合作社復興分社│              │        │        │          │
├───┼───────┼───────┼────┼────┼─────┤
│  三  │台中市第五信用│0000000│89.08.31│89.08.31│AC0000000 │
│      │合作社復興分社│              │        │        │          │
├───┼───────┼───────┼────┼────┼─────┤
│  四  │台中市第五信用│0000000│89.10.31│89.10.31│AC0000000 │
│      │合作社復興分社│              │        │        │          │
└───┴───────┴───────┴────┴────┴─────┘
